最高法院民事裁定　　　　　　　九十四年度台聲字第二五三號
　　聲請人　甲○○
上列聲請人因與相對人乙○○間請求土地所有權移轉登記事件，
對於中華民國九十三年八月五日本院裁定（九十三年度台上字第
一六一二號），聲請再審，本院裁定如下：
    主  文
聲請駁回。
聲請訴訟費用由聲請人負擔。
    理  由
本件聲請人主張本院九十三年度台上字第一六一二號確定裁定（
下稱原確定裁定），有民事訴訟法第四百九十六條第一項第一款
規定之情事，對之聲請再審，所持理由不外以：聲請人於前訴訟
程序，對台灣高等法院九十一年度上字第五五號第二審判決提起
上訴，所具第三審上訴理由狀，業經主張：(一)第二審判決以相對
人於第一審雖係本於信託物返還請求權而為主張，然其於起訴狀
即已敘明聲請人及第二審被上訴人楊弘偉、楊弘德（下稱聲請人
等）簽立承諾切結書，而承諾切結書內容係說明繼承及信託物返
還之關係，故其於第一審所主張之信託物返還請求權，自包括承
諾切結書在內，其於第二審依繼承及承諾切結書之法律關係而為
請求，並非訴之變更云云。惟其後之論述又認定信託物返還請求
權與承諾切結書請求權為各別獨立之請求權，則第二審判決認定
相對人未為訴之變更，即有理由前後矛盾之違法。(二)「承諾切結
書請求權」係附屬於相對人主張之「繼承權及信託物返還請求權
」內之從屬權利，事實審既認定相對人對楊家之財產無繼承權，
其依信託物返還請求權請求聲請人返還系爭土地，自屬無據。豈
能再謂聲請人可依附屬之承諾切結書請求土地所有權移轉登記。
(三)修正前之農業發展條例並不禁止農地因繼承而為共有者辦理移
轉登記，事實審認定農業發展條例修正後，刪除農地不得細分並
不得移轉為共有之規定，故承諾切結書上約定可得移轉之條件業
已成就云云，係不當適用農業發展條例之規定等語，為其論據。
惟按法院認為訴無變更或追加之裁判，當事人不得聲明不服，上
級法院亦不得就該裁判之當否加以審判，此觀民事訴訟法第二百
五十八條、第四百三十八條之規定自明。第二審判決認定相對人
未為訴之變更部分，聲請人對之不得聲明不服。又第二審並非認
定相對人因繼承而取得系爭土地所有權移轉登記請求權，而係聲
請人等與相對人簽立承諾切結書，且未於錯誤意思表示之一年除
斥期間內撤銷意思表示，於農業發展條例修正後，農地已無不得
細分及不得移轉為共有之規定，故依承諾切結書之約定，聲請人
應將系爭土地所有權移轉登記與相對人，核係事實審認定事實、
取捨證據及解釋契約職權之行使，並無判決理由前後矛盾之違法
。原確定裁定因認聲請人對前訴訟程序第二審判決之如何違背法
令，未予具體指摘，並敘明其上訴係為從事法之續造、確保裁判
之一致性或其他所涉及之法律見解具有原則上重要性之理由，其
上訴為不合法，予以駁回，於法並無不合。聲請意旨，指摘原確
定裁定適用法規顯有錯誤，對之聲請再審，不能認為有理由。
據上論結，本件聲請為無理由。依民事訴訟法第九十五條、第七
十八條，裁定如主文。
中　　華　　民　　國　九十四　年　　四　　月　二十一　日
                      最高法院民事第二庭
                          審判長法官  蕭　亨　國
                                法官  楊　鼎　章
                                法官  陳　淑　敏
                                法官  謝　正　勝
                                法官  袁　靜　文
      本件正本證明與原本無異
                                      書  記  官
中　　華　　民　　國　九十四　年　　五　　月　　二　　日
                                                      Ｑ
